【裁判字號】    98,重上更(二),25
【裁判日期】    980617
【裁判案由】    貪污治罪條例等
【裁判全文】
臺灣高等法院高雄分院刑事判決    98年度重上更(二)字第25號
上  訴  人  臺灣高雄地方法院檢察署檢察官
被      告  丁○○
選任辯護人  江雍正律師
            李汶哲律師
            蘇勝嘉律師
上列上訴人因被告貪污治罪條例等案件，不服臺灣高雄地方法院
92年度訴字第1706號中華民國94年12月30日第一審判決（起訴案
號：臺灣高雄地方法院檢察署92年度偵字第10592 號、12390 號
、13262 號），提起上訴，經最高法院第二次發回更審，本院判
決如下：
     主  文
原判決關於丁○○部分撤銷。
丁○○共同連續犯強制罪，處有期徒刑捌月，減為有期徒刑肆月
，如易科罰金，以銀元佰元即新台幣玖佰元折算壹日。
     事  實
一、丁○○係高雄市小港區海城里里長，因東億工程股份有限公
    司（下稱東億公司）與台灣電力股份有限公司大林發電廠（
    下稱台電大林廠）於90年4 月30日訂約承攬坐落高雄市○○
    區○○里○○路3 號之輸煤皮帶機C-3A/B及C-12密封工程（
    下稱系爭工程），該工程在電焊施工時應作安全防護，避免
    火花飛濺可能造成之公共危險。丁○○為維護里民在施工過
    程中可能遭受之上開風險，捨正當方式要求東億公司盡防護
    義務不由，竟於91年4 月間基於使人行無義務之事之概括犯
    意，提出東億公司每日需雇請4 名里民在場監看「顧火」，
    否則系爭工程不得進行施工之要求，迫使東億公司同意在實
    際施工日，以每日每人工資即「顧火費」新台幣（下同）2,
    000 元之高額代價雇請里民戊○○、己○、蘇天供、蘇東和
    在場監看。東億公司被迫雇用後，於91年7 月、8 月、9 月
    、10月陸續匯款支付「顧火費」，嗣因系爭工程已少有電焊
    作業，戊○○等人在工地無所事事，遂停付91年10月分之「
    顧火費」，引起戊○○等人不滿。丁○○復基於上開使人行
    無義務之事之概括犯意，要求東億公司仍須繼續支付戊○○
    等4 人「顧火費」，並於91年11月19日下午5 時20分許，與
    戊○○、蘇天供、蘇東和、己○及不詳成年男子7 、8 人，
    共同基於犯意聯絡，在高雄市○○區○○里○○路上，圍攔
    東億公司之庚○○所駕駛之自小貨車，由戊○○將庚○○強
    拉下車，群加毆打、辱罵。（傷害部分未據告訴），強制東
    億公司須給付積欠之「顧火費」，否則不得施工。91年12月
    13 日 、14日，丁○○又一再與戊○○、蘇東和、蘇天供、
    己○等人至工地現場，揚言未收到「顧火費」前不能繼續施
    工，將工人從輸送帶上拉下來，迫使東億公司停工。91年12
    月26 日 ，甲○○在台電大林廠公關員乙○○陪同下與丁○○協商，丁○○仍表示限2 日內支付戊○○等4 人「顧火費
    」，否則東億公司不必再施工。東億公司接續受到上述強暴
    、脅迫，遂於92年1 月13日交付戊○○等4 人面額4 萬4,00
    0 元之支票各1 紙，總計17萬6,000 元之「顧火費」。
二、案經法務部調查局高雄市調查處、高雄市政府警察局小港分
    局分別移送臺灣高雄地方法院檢察署檢察官偵查起訴。
     理  由
一、關於證據能力
  1.證人甲○○、庚○○在法務部調查局高雄市調查處所為之訊
    問筆錄，乃審判外之陳述，且與其後於偵查、原審及本院前
    審之陳述相較或相符，或部分不一致，然其先前之陳述並未
    具有較可信之特別情況（詳如後敘不另為無罪諭知部分之理
    由），且為證明犯罪事實存否所必要，被告及辯護人復未同
    意作為證據，依刑事訴訟法第159 條第1 項、第159 條之2
    規定，認並無證據能力，惟得引為彈劾證據。
  2.本判決所引用東億公司匯款戊○○、洪桃、吳桂鳳、蘇紋君
    之郵政國內匯款執據、工資表、東億公司匯款戊○○之新竹
    國際商業銀行匯款副通知書、東億公司所簽發受款人各為戊○○、蘇天供、蘇東和、己○，面額均為4 萬4,000 元之中
    國國際商業銀行三重分行支票（見偵3 卷第171-174 、179-
    183 、189-192 頁）均屬非供述證據，安泰醫院庚○○91年
    11月20日診斷證明書係業務上所制作之文書，依刑事訴訟法
    第159 條之4 第2 款規定得為證據，被告與甲○○於91年12
    月26日在高雄市小港區海城餐廳談話經錄音內容（見警卷第
    69、147-153 頁）雖屬被告以外之人於審判外之供述，惟檢
    察官、被告及辯護人知有刑事訴訟法第159 條第1 項不得為
    證據之情形，均表示無意見，而未於言詞辯論終結前聲明異
    議，本院審酌上開證據資料作成時之情況，並無任何違法取
    證之不適當情形，以之作為證據使用係屬適當，自得採為認
    定事實之依據。
二、論罪科刑
  (一)訊據被告丁○○雖否認上揭犯行，辯稱：輸送帶工程如果沒
    有人顧火會發生火災，東億公司雇用顧火人員，是他們自己
    僱用的，那些人雖然是我的里民，但那是他們自己去應徵的
    ，不是我幫他們應徵，只有其中蘇東和有殘障身分，他拜託
    我推薦而已。是他們與東億公司吵架，拜託我去排解，我沒
    有率眾阻止施工，後來是甲○○拜訪乙○○來找我出面協調
    顧火費的問題等語。
  (二)查證人即被害人庚○○於原審證稱大要：顧火費名稱是丁○○提出來，為了工程順利進行只有同意，所以選擇戊○○、
    蘇東和、蘇天供、己○4 個人顧火是由里長丁○○指派，沒
    有經過正常僱用程序，我也沒有權利，無法指派他們，91年
    11月19日丁○○率人圍住我的小貨車，戊○○從車子裏將我
    拖出來打一個耳光並遭多人辱罵、圍毆，91年12月13日、14
    日丁○○率同戊○○、蘇東和、蘇天供、己○至工地阻隢施
    工，強行將工人從輸送帶拉下，甲○○與丁○○會面後東億
    公司有支付顧火費等情（見原審卷6 卷第185-189 頁），證
    人即被害人甲○○於本院前審時證稱：1 天要付8,000 元給
    他們4 個人顧火費，這是丁○○親自要求的。（見本院更一
    卷2 第8-11頁）另於原審證述：91年11月19日、12月13日、
    14 日 我不在工地現場，都是庚○○將現場狀況跟我呈報，
    因為一直停工不是辦法，乙○○帶我和丁○○溝通，限我2
    天內給付顧火費等語（見原審1 卷87頁-88 頁），參以證人
    己○、蘇天供、戊○○、蘇東和均於原審證述以「顧火」名
    義領取「顧火費」屬實。雖被告辯稱：焊接工程會發生火花
    掉落引起公共危險，東億公司有義務請人「顧火」，己○、
    蘇天供、戊○○是自己前往應徵，只有蘇東和因殘障拜託我
    推薦，是東億公司自己同意僱用他們等語，並舉證人乙○○
    到本院證稱：我們施工，紅毛港居民一定要求現場要有安全
    人員，不管用什麼名稱，都在公安費用裏面，因為焊接工程
    會有火花，我們曾因火花掉下來，發生機車騎士緊急煞車而
    摔傷情事，所以交待廠商要有安全維護，承攬契約有包括這
    筆公關費用，都在工程成本裏面。廠商如果沒有設置安全防
    護網，就有義務請人在現場「顧火」，我印象中有位顧火員
    因殘障，生活困難，蘇里長才推薦他，其他顧火員與蘇里長
    沒有關係等情一致，但查東億公司縱有義務在焊接工程進行
    中作好安全防護措施或指派員工在場注意火花，防範可能之
    危險，惟並無義務雇用在地里民4 人，陷自己於無法指揮監
    督，反成被監督之境。因之前為順利施工，已費力協調居民
    抗爭情事，自然明白若不依要求雇用4 名里民擔任顧火員，
    每日每人給付高額工資2,000 元，無法讓工程順利進行之後
    果。此由東億公司以其後工程少有電焊作業為由，停付顧火
    費時，上開顧火員仍強力抗爭，阻止施工，要求持續給付工
    資之情可見。因此，東億公司之證人甲○○、庚○○所證述
    ，丁○○提出雇用里民4 人「顧火」之要求，若不答應將無
    法施工，不得已只能接受等語可以採信。被告丁○○所辯係
    東億公司自己要雇用，里民自己應徵云云，無非卸責之詞，
    其以不雇用即無法施工之脅迫手段，強制東億公司無法依己
    意盡安全防護義務，只能選擇每日8,000 元雇用里民4 人在
    場顧火一途。被告係當地里長，無論為里民爭取工作機會或
    決定由里民監督施工之安全，其對施工單位提出建議雖可行
    ，然以阻攔施工為由，強制對方接受即屬以脅迫方法使人行
    無義務之事。事後，東億公司因後續工程少有電焊作業，戊○○等4 人在工地無所事事而決定停付91年10月份之「顧火
    費」時，丁○○夥同戊○○、蘇天供、蘇東和、己○等人竟
    分別於91年11月19日、91年12月13、14日至工地攔圍庚○○
    毆打、辱罵，並拉下輸送帶之工人，以強暴、脅迫東億公司
    須持續支付「顧火費」，否則不能施工。被告丁○○在場呼
    應戊○○等人之要求，與戊○○等人共同為強暴、脅迫行為
    ，此經被害人庚○○於原審，本院前審指訴不移。東億公司
    因此被迫停工，為避免停工之損害擴大，甲○○在台電大林
    廠公關職員乙○○陪同下與丁○○會面，丁○○表示限2日
    內支付戊○○等4 人「顧火費」，否則東億公司不必再到海
    城里施工，東億公司乃於92年1 月間再交付戊○○等4 人各
    4 萬4,00 0元，總計17萬6,000 元之支票款充當積欠之顧火
    費等情，亦據證人甲○○於原審證述明確（原審1 卷第88頁
    ）並經證人乙○○於本院證述：「因後來東億公司沒有付顧
    火費，他們就拜託蘇里長出面協調」等情屬實（本院卷第16
    9 頁背面），被告亦坦承因東億公司積欠顧火費，才出面幫
    里民找甲○○理論而與甲○○發生衝突，且在戊○○拉下庚○○打耳光發生衝突時，接獲里民通報到場處理，足見被告
    丁○○認同戊○○等4 人之要求，與東億公司爭執顧火費，
    迫使東億公司停工，最後屈從給付17萬6,000 元顧火費之事
    實明確，其與戊○○、蘇天供、蘇東和、己○等人間以強暴
    、脅迫方式阻撓施工，要求付款，使東億公司行無義務之事
    ，縱被告非率眾施暴之帶領者，亦屬在場助勢並強力要求東
    億公司須支付「顧火費」者。東億公司無法就工程需要自行
    決定是否仍須顧火人員，被迫繼續雇用，並支付每日計8,00
    0 元之高額「顧火費」，以利工程進行，豈是正常勞資關係
    可比。被告丁○○辯稱：我只是出面排解里民與東億公司間
    積欠顧火費之糾紛而已，委無可採。此外，復有東億公司匯
    款戊○○等人之郵政國內匯款執據、工資表、面額4 萬4,00
    0 元，受款人為戊○○等4 人之支票4 張，庚○○91年11月
    20日之診斷證明書，被告與甲○○於91年12月26日之談話錄
    音內容附卷可資佐證。
  (三)綜上所述，被告丁○○先後以脅迫、強暴方式強制東億公司
    雇用里民戊○○等4 人充任顧火人員，每人每日2,000 元顧
    火費，強制東億公司在工程已不需要顧火人員時，仍須繼續
    雇用戊○○等人，繼續支付每日8,000 元之顧火費，使東億
    公司行無義務之事，事證明確，其犯行洵堪認定。
  (四)按行為後法律有變更者，適用行為時之法律。但行為後之法
    律有利於行為人者，適用最有利於行為人之法律，刑法第2
    條第1 項定有明文。經查被告行為後，刑法已經修正，並自
    95年7月1日施行，茲比較適用如下：
    1.修正前刑法第28條規定：二人以上共同實施犯罪之行為者
      ，皆為共同正犯。修正後改為：二人以上共同實行犯罪行
      為者，皆為共同正犯，未包括陰謀、預備、著手等階段行
      為，就共同正犯之範圍已有限縮，因此，修正後之規定較
      有利於被告。
    2.刑法第33條第5 款關於罰金之規定：修正前規定「罰金1
      元（指銀元）以上」，並依罰金罰鍰提高標準條例第1 條
      規定提高10倍，而修正後規定：「罰金：新台幣1,000 元
      以上，以百元計算之」，比較結果，自以修正前之刑法第
      33條第5款規定較有利於被告。
    3.關於刑法第41條易科罰金之折算標準：修正前「以1 元以
      上3 元以下折算1 日，易科罰金」，依修正前罰金罰鍰提
      高標準條例第2 條前段規定，就其原定數額提高為100 倍
      折算1 日，即以銀元100 元以上，300 元以下折算1 日，
      折合新台幣300 元以上，900 元以下，而修正後變更為：
      犯最重本刑5 年以下有期徒刑以下刑之罪，而受6 個月以
      下有期徒刑或拘役之宣告者，得以新台幣1,000 元，2,00
      0 元或3,000 元折算1 日，易科罰金。比較結果，以修正
      前之規定較有利於被告。
    4.刑法第56條關於連續犯之規定，修正後已刪除該連續犯條
      文，不再適用。新法改依行為數分別論罪，比較結果，適
      用舊法論以一罪對被告自較有利。
    經綜合上開罪刑有關規定比較結果（易刑處分不在綜合比較
    內），以適用修正前刑法規定較有利於被告。
  (五)核被告丁○○所為，係犯刑法第304 條第1 項之強制罪。其
    先後二次強制犯行，時間緊接，所犯罪名相同，顯係基於概
    括犯意而為之，應依修正前連續犯之規定論以一罪，其第一
    次強制東億公司雇用4 名里民「顧火」，每人每天2,000 元
    之犯行，檢察官認同案被告寅○○參與共犯，惟被害人庚○○、甲○○於上揭證述中並未提及寅○○參與，檢察官所認
    並無憑據。而被告丁○○第二次強制東億公司續付顧火費之
    犯行，係與戊○○、蘇東和、蘇天供、己○等人間有犯意聯
    絡與行為分擔，應屬共同正犯。檢察官認被告身為里長，藉
    此向東億公司勒索，獲取不法利益，係犯貪污治罪條例第4
    條第1 項第2 款之藉端勒索罪嫌，惟該罪係指公務員憑藉其
    本人或他人之權勢或以某種事由為藉口，施行恫嚇，以索取
    財物為構成要件，被告上開強制犯行，固不以所藉權勢事由
    在其職務範圍內，或與其里長職務有直接關係為必要，但以
    宣稱或表明其為公務員之身分或客觀上足認其係憑藉公務員
    之身分為前提。但被告為上開強制犯行時，並未宣稱或表明
    或客觀上並未憑藉其里長公務員身分，進而基於其權勢犯之
    ，事實上東億公司之庚○○、甲○○均早已得知被告丁○○
    為海城里里長，此由證人乙○○於本院證稱：東億公司得標
    後，到我們公關部來，要求協助與海城里居民溝通，因工地
    所在里里長是丁○○，我們有建議去找他協助等情甚明，被
    告丁○○自無宣稱表明其里長身分，藉里長權勢為強制犯行
    之必要。為此，被告尚難成立公務員職務上之藉勢或藉端勒
    索財物罪，檢察官起訴法條尚有未洽，惟二者之社會基本事
    實同一，得變更起訴法條逕予審理。同上理由，被告亦無適
    用刑法第134 條關於公務員犯罪加重其刑之餘地，併予明
    。
  (六)原審就被告丁○○部分遽為無罪之判決，自有未當。檢察官
    上訴認被告丁○○應成立公務員職務上之藉勢或藉端勒索財
    物罪雖非有理由，惟原判決疏未適用刑法第304 條第1 項論
    處強制罪仍有違誤，應由本院將原判決撤銷改判。爰審酌被
    告丁○○不循合法正當方式為里民爭取權益，以阻撓施工，
    強暴、脅迫方式強令施工廠商行無義務之事，違法亂紀之行
    為不可取，並審酌廠商所受之損害，被告未認錯致歉及92年
    案發迄今，歷經多年偵審程序之教訓等情狀，判處有期徒刑
    8 月。又被告犯罪時間在中華民國96年4 月24日以前，合於
    減刑條件，應依中華民國96年罪犯減刑條例第2 條第1 項第
    3 款規定減其宣告刑二分之一，並依該條例第9 條規定併諭
    知易科罰金之折算標準如主文所示。
三、不另為無罪諭知部分：
  (一)公訴意旨略以：
    被告丁○○係高雄市小港區海城里里長，係依據法令從事公
    務之人員，其獲悉東億公司於90年4月間標得台電大林廠「
    密封工程」後，認有機可乘，乃於該公司負責人甲○○、工
    地主任庚○○與下包商丙○○等為準備開工，前往工地勘查
    時，被告丁○○即夥同海澄里社區發展協會理事長即被告寅
    ○○（業經本院前審判決確定），率領6 、7 位民眾包圍，
    以影響當地環境為由，被告丁○○當場咆哮，並稱其為當地
    里長，負維護社區環境衛生及安全之責，不論何人未經同意
    不准施工，否則一定有人會出事情等語；後東億公司人員每
    到工地，被告丁○○與寅○○2 人即率眾阻止東億公司人員
    與工程機具進入工地，後經台電大林廠公關股股長丑○○引
    介，庚○○及丙○○乃與被告丁○○及寅○○2 人會面，被
    告2 人乃要求東億公司須支付環境補償金1,000 萬元，經數
    次協調後降為900 萬元，然東億公司仍難以支付，遂於90年
    6 月19日發函予台電大林廠說明被告丁○○、寅○○2 人要
    求補償金900 萬元等情。東億公司續與被告2 人多次協商，
    說明該工程合約總價30,360,000元，扣除營業稅額1,445,71
    4 元，承攬金額僅為28,914,286元，若支付補償金900 萬元
    ，加上營運、租用機械等成本，就只能虧本，惟被告2 人仍
    堅持900 萬元，否則不准施工，東億公司原訂90年7 月9 日
    開工，然甫開工即受阻，無法順利動工，經丑○○多次居間
    協調始降為350 萬元，東億公司為求順利完工及顧及施工人
    員安全，迫於無奈而同意，乃於90年8 月10日，自該公司週
    轉金提撥50萬元，加上自新竹國際商銀銅鑼分行，戶名：東
    億公司、帳號：000000000000號帳戶，匯款300 萬元至庚○○之妻子○○之郵局局號：247101、帳號：0000000 、戶名
    子○○之帳戶內，共計350 萬元，由庚○○夫婦提現與丙○○在丑○○陪同下，分2 次前往位於高雄市小港區○○○路
    23號之被告寅○○住處：第1 次於90年8 月13日交付現金10
    0 萬元、第二次於同年月17日交付現金250 萬元，合計350
    萬元，均交由被告寅○○親點收受。嗣被告寅○○又獨自另
    行起意，以支付草衙地區兄弟為由，欲再索50萬元，丙○○
    遂於90年10月27日交付被告寅○○現金15萬元，總計東億公
    司交付被告丁○○、寅○○2 人藉端勒索金額共計365 萬元
    。嗣後，被告寅○○以其中50萬元交海城里里民蘇春銘協助
    發放海城里里民蘇春生、蘇日明、辛○○、洪土海、蘇濱、
    癸○○（補償金由癸○○妻林素香收取）、壬○○、蘇張菊
    枝、蔡張寶珠、卯○○、蘇闊、洪茂雄、洪丁福、洪朱秀霞
    、洪能茶等15人每戶3 萬元，蘇春銘本人收受補償金3 萬元
    ，蘇春銘於協助發放該15人每人補償金3 萬元後，即代為簽
    寫切結同意書並蓋妥渠等私章，並由被告丁○○取其「海城
    里里長丁○○」之長方形職章在該等切結同意書佐證人蓋印
    後，連同剩餘之2 萬元交還予被告寅○○收受，被告寅○○
    再將有關切結同意書轉交予東億公司。被告2 人所收受365
    萬元，除發給蘇春銘、蘇春生等16人計48萬元外，餘款317
    萬元，事實上已遭被告丁○○、寅○○2 人朋分花用。因認
    被告丁○○與寅○○2 人共同涉有貪污治罪條例第4 條第1
    項第2 款之藉端勒索罪嫌。又於91年1 月間，被告丁○○帶
    領綽號「黑幹」之當地不良份子即被告辰○○（業經本院前
    審判決確定）及附近里民到工地，以丟石頭及大聲怒斥方式
    迫使東億公司現場工作人員停工，被告丁○○、辰○○2 人
    脅迫東億公司必須將原估價約5 萬元之「基座回復工程」，
    以50萬元交由被告辰○○承作，否則以後別想施工，東億公
    司受渠等脅迫而同意之，並於完工後如數給付50萬元。因認
    被告丁○○與辰○○2 人共同涉有貪污治罪條例第4 條第1
    項第2 款之藉端勒索罪嫌。
  (二)公訴人認被告丁○○涉犯上開犯行，所憑無非以被害人即證
    人甲○○、庚○○、丙○○於高雄市調查處所為不利於被告
    之證述及台灣電力公司大林廠工程停工，復工報告單6 張、
    匯款300 萬元予子○○帳戶之存摺明細及匯款執據等為論據
    。但查上開調查筆錄所載有諸多先後矛盾，相互不一致之瑕
    疵，如證人甲○○於92年5 月2 日調查時證述：「90年5 、
    6 月間我與庚○○、丙○○先到工地勘查現場，丁○○即夥
    同寅○○率6 、7 位民眾包圍我們，咆哮未經渠等同意不准
    施工，否則一定會出事情，當場向我開價索取900 萬元補償
    金．．．後經丑○○多次居間找我與丁○○、寅○○協調，
    補償金才改為350 萬元」，而後於92年6 月3 日調查時改稱
    「台電大林廠指派丑○○出面協調，本公司現場人員丙○○
    、庚○○與丁○○、寅○○協調後回報給我對方要求1,000
    萬元，後經多次協調丁○○、寅○○同意降為900 萬元」，
    先後有當場向我開價索取900 萬元，及丙○○、庚○○向我
    回報對方要求1,000 萬元，再協調降為900 萬元之歧異。而
    證人丙○○於92年5 月16日調查中則證稱：90年5 、6 月間
    我與庚○○、甲○○等人每次到工程現場觀察工程如何施作
    ，即有民眾前來質問是否你標到本工程，致我等心生恐懼，
    認為承做此工程將會受到當地民眾阻撓，即向台電大林廠公
    關股股長丑○○反應，丑○○表示若我等要在海城里順利動
    工必須請寅○○及丁○○出面處理，我與庚○○乃在丑○○
    陪同下，分別拜訪丁○○及寅○○，拜訪丁○○時其表示此
    事由寅○○代表我全權處理就好，因此我與庚○○都是與寅
    ○○接洽作為協調對象，寅○○第一次向我等要求須拿出1,
    000 萬元才能擺平居民抗爭，經過約20餘次與寅○○談判敲
    定影響環境補償金為350 萬元，交由寅○○收受」，未曾提
    及被告丁○○率眾索取補償金1,000 萬元或900 萬元之情節
    ，僅「有民眾前來質問是否標到工程」，甚拜訪里長丁○○
    時，丁○○表示由寅○○處理即可。與其後調查中不利於被
    告之詞不符，且與上開甲○○之證詞差異甚大。另證人庚○○於92年5 月7 日調查時證稱：丁○○夥同寅○○在渠等勘
    查工地現場時，當場恐嚇要做工程就要付900 萬元補償金云
    云，然於92年6 月3 日又證稱：在工地現場勘查時，丁○○
    與寅○○率眾表示未經同意不准施工，後經丑○○安排，我
    與丙○○去拜會丁○○及寅○○協調處理，丁○○及寅○○
    即要求需要1,000 萬元補償金，經多次協調渠等同意降為90
    0 萬元等詞，綜觀上開證詞，則被告丁○○究有無提出補償
    金之要求？若有，係在工地當場恫嚇提出或在受訪時提出？
    係委託寅○○代為處理或不願處理，推由寅○○處理？既同
    為受害人且同在工地現場勘查或一起拜訪丁○○、寅○○，
    何以在調查處之供證即不一致，甚先後歧異。如此矛盾、不
    明之審判外之陳述，縱與其後審判中之陳述不符，亦難認有
    較可信之特別情況，不能作為不利被告之證據。
  (三)訊據被告丁○○堅決否認檢察官所指之上開犯行，辯稱：未
    曾率眾向東億公司之人恫嚇要求給付補償金，他們請我出面
    處理我拒絕，他們去找寅○○，我沒有介入參與協調事，補
    償金我也沒有拿到。是後來有里民反應沒有拿到補償金，我
    才去幫忙反應，幫他們代發一部分。寅○○在沿海幾個里沒
    人敢惹他，我還怕他，怎可能授權他代為處理補償費等詞。
    經查：
    1.證人庚○○於原審雖證述：有代表東億公司交付350 萬元
      給丁○○、寅○○，是寅○○與丁○○要求的地方回饋金
      ，交付時丁○○、寅○○都在場，丑○○也在（見原審六
      第179 ～222 頁）。然證人庚○○於92年6 月3 日於高雄
      市調處則證稱：分二次交付350 萬元，第一次是8 月13日
      支付100 萬元，第二次8 月17日支付250 萬元，地點都是
      在寅○○住宅，在場人除我與太太子○○外，尚有丙○○
      、丑○○及寅○○。經原審訊之證人丑○○則證述：是丙○○來辦公室找我要我介紹地方人士，我就介紹丁○○、
      寅○○，但我帶丙○○認識丁○○後，丁○○並不同意協
      助處理，他說他是里長，怕里民誤會，不便參與協調。後
      來我才找寅○○，是乙○○建議我這麼做的．．．後來一
      直拜託寅○○，寅○○才答應幫忙．．．丁○○並未參與
      此事。8 月13日丙○○付款當天，我與乙○○、庚○○夫
      婦、丙○○進入寅○○家，丁○○不在場（見原審卷五第
      74～92頁），與證人乙○○於原審及本院所證：丙○○來
      找我們公關部門，我們向他建議找海城里里長丁○○幫忙
      ，我與丑○○陪同丙○○去找丁○○，但丁○○不同意，
      他直接拒絕，根本沒有談到補償金之事。我建議丑○○再
      找海澄里之社區理事長寅○○，一再拜託寅○○才同意幫
      忙。．．．交付錢當天在場人是我、丑○○、庚○○夫婦
      、丙○○、寅○○，丁○○、甲○○均不在場（見原審卷
      五第94頁～98頁、本院卷第167 ～168 頁）等情一致，且
      與被害人即證人丙○○於高雄市調查處所稱：「到寅○○
      住處交款，在場有我、丑○○、寅○○、庚○○夫婦」等
      語（見92年5 月16日調查筆錄）及於原審所證：「本件工
      程由我與寅○○協調，每次都是我到寅○○辦公室協商，
      次數很多，庚○○、丑○○未參與。．．．寅○○提出1,
      000 萬數據要求補償費1,000 萬元，經多次協商降為35 0
      萬元，協調補償金過程中，丁○○未出現過。」（原審卷
      五第27頁～31頁），本院所證「是台電人員介紹丁○○是
      里長才去拜訪他，請他幫忙協調，但他拒絕，後來找寅○○，他承諾幫我們處理」（本院卷第163 頁背面、第16 4
      頁）等情相符，足見被害人即證人庚○○於原審所證被告
      與寅○○共同協調並收受350 萬元上情與事實不符。上列
      證人丑○○、乙○○係台電大林廠職員，就本件工程而言
      係代表業主協助發包廠商與當地里民協調，無甘冒偽證罪
      責虛構不實事項以坦護被告之必要。反觀證人庚○○因其
      後發生前述被告丁○○強制要求東億公司雇用里民「顧火
      」，發展成「顧火」之里民不滿公司停付顧火費而毆辱庚○○之事端，庚○○對丁○○在心生怨怒下，所為不利於
      被告丁○○之上開證述，自難採信。而證人甲○○於原審
      雖仍執其在高雄市調處之指述，指稱丁○○率眾勒索補償
      金，但又稱：要求補償金從1 千萬元、900 萬元到350 萬
      元，這過程中由庚○○、丙○○在接洽，但我都有與庚○○、丙○○有聯繫（原審卷一第81頁）等語，足見其於高
      雄市調處指述被告丁○○當場向我開價900 萬元，後經丑
      ○○多次居間找我與丁○○、寅○○協調等情（92年5 月
      2 日高雄市調處筆錄）與事實不符，其於原審指稱在調查
      處之供述實在，自不足取。
    2.次查，證人丙○○雖於高雄市調處證述：「拜訪丁○○時
      其表示此事由寅○○代表我全權處理就好」及「東億公司
      於90年4 月承攬本工程後，因丁○○、寅○○率居民阻撓
      無法開工，致90年8 月間支付350 萬元給寅○○後才開工
      ．．．」等詞（92年5 月16日調查處筆錄第31、34頁），
        及「丁○○與寅○○率領6 、7 位民眾到工地阻撓施工
       ， ．．．我找丁○○、寅○○協調，他們表示要1,000
      萬元才能動工，丁○○因有里長身分，委由寅○○全權處
      理。」（92年6 月3 日調查筆錄），與證人丙○○其後於
      原審及本院所證「時間太久，我不知道他有沒有說寅○○
      可以代表他，但我記得丁○○有說找寅○○就好了」「我
      沒有說過丁○○、寅○○帶人去阻撓施工，調查處筆錄不
      正確，我因急著離開沒要求更正」（原審卷五第31頁、25
      、26頁）「丁○○沒有表示由寅○○代表他全權處理，我
      絕對沒說丁○○曾到工地阻止施工」（本院卷第163 頁背
      面、第164 頁背面）等詞不一致，其於調查處之證詞是否
      有較可信之特別情況，而得例外依刑事訴訟法第159 條之
      2 採為證據？本院研判如下：
      查證人丙○○於92年5 月16日初訊時並未提及被告丁○○
      與寅○○率眾至彼等勘查之工地現場恫嚇須付補償金始得
      開工情事，其指述「我與庚○○、甲○○等人每次到工程
      現場觀察工程如何施作，即有民眾前來質問是否你等標到
      工程，致我等心生恐懼，認為承作此工程將會受到當地民
      眾阻擾，即向台電大林廠公關股股長丑○○反應，丑○○
      表示我等若要在海城里順利動工必須請寅○○及丁○○出
      面處理」，而此情參酌證人丑○○於原審證述：丙○○到
      辦公室找我時，未表示東億公司施工碰到問題，也沒有說
      在工地勘查時丁○○、寅○○帶人包圍阻止施工事，主要
      是他對地方不熟才請我引介找地方人士處理等情，足證被
      告丁○○並未在丑○○引見丙○○與之會面前，即已至工
      地現場表明里長身分並揚言要求補償金始得開工。然證人
      丙○○其後在調查處之證述竟出現上列不利於被告之詞，
      查上開不利於被告之詞在於提問下列問題後所答，「他（
      指庚○○）是否知悉東億公司承攬前揭台電大林廠工程，
      因遭丁○○、寅○○、張吉雄等恐嚇阻擾施工，而向台電
      大林廠報停工之情形，詳情為何？」（92年5 月16日筆錄
      第34頁），「請你詳述丁○○與寅○○在開工前阻擾東億
      公司現場施工情形及要求前述工程施工影響環境補償金1,
      000 萬元之詳情？」（92年6 月3 日調查筆錄第39頁），
      如此提問方式顯有不當誤導之疑，實難認上開與審判中不
      符，在調查中所為之陳述有較可信之特別情況，故不能採
      為被告不利之證據。
    3.此外，同案被告寅○○於原審證稱：是丑○○、乙○○帶
      丙○○來找我，丁○○沒有參與，東億公司交付補償金時
      丁○○沒有在場，其中有5 、6 個人我請丁○○轉發等詞
      ，與證人丑○○、乙○○、丙○○於審理中之證述亦屬一
      致，被告丁○○既於丙○○親訪請託時拒絕協助處理補償
      金，自不可能係出面索求補償金者，而其拒絕後，縱有推
      介丙○○找寅○○處理之語，亦係基於協助之舉，難據此
      推斷被告授權委託寅○○。蓋卷內並無任何證據足以證明
      被告向寅○○表明授權委託之意，經寅○○同意代理之事
      實，自不能率予認斷被告丁○○與寅○○間就索求補償金
      事有犯意聯絡與行為分擔。至其事後在寅○○取得補償費
      後囑託其代為發放給部分里民，亦屬里長可代勞之事，難
      認不法。
    4.綜上所述，被告丁○○辯稱未曾率眾恫嚇須付補償金始得
      施工，未參與給付補償金之協調決定，僅事後曾代勞發放
      給數位里民等情可資採信。
  (四)另訊據被告亦堅決否認檢察官所指帶領同案被告辰○○及其
    他里民到工地，以丟石頭及怒斥等方式迫使東億公司停工，
    脅迫東億公司須將估價約5 萬元之基座回復工程，以50萬元
    交辰○○施作，使東億公司被迫同意等情，辯稱：並未在場
    ，亦未指使辰○○如此作，不知辰○○承作此基座回復工程
    等語。經查：
    1.證人即被害人甲○○於原審訊問時，初稱：丁○○有帶領
      辰○○到工地以丟石頭及怒斥方式迫使公司停工。丁○○
      交待庚○○要將工程給辰○○承作，庚○○轉知後，伊賣
      丁○○面子讓他作等語（原審92年7 月22日，一卷第83頁
      、84頁），而後又證稱，是辰○○打電話給伊說這是他的
      地方，如果不給他承作，就不要做。丁○○沒有找伊，是
      辰○○說如果不給他做，我們丁○○里長也會找你們。．
      ．．辰○○說是丁○○叫他來包的等詞（原審三卷第199
      ～217 頁），則丁○○究係出面向庚○○要求，由庚○○
      轉告？或辰○○直接要求，揚稱丁○○授意？先後證詞竟
      然如此歧異。經原審訊以辰○○丟石頭脅迫時其是否在場
      ？答稱：沒有，是現場回報的。（原審三卷第216 頁），
      足見證人甲○○就此事未曾與被告丁○○接觸，未親見亦
      未親聞，是庚○○說的，辰○○說的云云，而證人庚○○
      初於91年9 月5 日高雄市調處調查時，就調查處人員訊問
      ：「據本處人員瞭解，海城里民辰○○（綽號黑幹）曾於
      91年3 、4 月間率眾威脅施工人員不得進場，並以丟石塊
      等方式暴力阻撓前揭工程之進行，．．．」該事件時，答
      稱：「有的，辰○○確有以丟石頭等方式暴力阻擾工程之
      進行．．．」，未曾提及被告丁○○係率辰○○等人到場
      阻擾者，竟於92年5 月7 日相隔八個多月後，於高雄市調
      查處作筆錄時改稱：「關於91年9 月5 日之筆錄有誤，辰
      ○○應是在91年1 月間，與丁○○等率領附近里民到工地
      ，以丟石頭方式．．．」等詞，查證人庚○○係於91年11
      月19日發生前述因東億公司拒付顧火費用，遭戊○○等人
      毆打，丁○○為戊○○等人要求東億公司須續付顧火費用
      之爭紛，其在怨怒下於92年5 月7 日調查時改易前詞，突
      然增加被告丁○○率眾之情，自難採信。證人甲○○、丙○○於91年11月19日上開事件後，在高雄市調查處與庚○○同一說詞，令人質疑。況證人丙○○於原審明確證稱：
      「當初我們透過台電大林廠公關，請地方上的人承作，當
      地的人能做的我們就讓他做，丁○○里長也有表示若能讓
      當地人做，就讓當地人做，但他並沒有介紹辰○○來做。
      」（原審四卷第27～32頁參照）並堅稱其在調查處訊問時
      並未證述丁○○率辰○○到工地丟石頭等語，原審就此於
      94年4 月1 日勘驗筆錄錄影帶，結果發現，當時調查員僅
      訊問「被告辰○○率眾丟石頭．．．」等語，並未提及丁○○，而丙○○係回答：我不知道，監工比較清楚，因為
      他有紀錄」等語（原審五卷第172 ～173 頁勘驗筆錄），
      然92年5 月16日之上開調查筆錄竟出現「丁○○與辰○○
      在某日率眾赴工地丟石頭」之語句，與錄影錄音之事實不
      符。至於證人庚○○於原審經檢察官訊以：「91年1 月間
      是否有人丟石頭為方式，暴力阻撓工程進行時？」，其證
      稱：「有，是被告辰○○」等語，檢察官問：「到現場是
      否只有一人？」其回答：「我沒有特別注意，但是辰○○
      丟石頭，大聲叫施工的師傅下來，師傅過來找我，所以不
      得已只好停工」，檢察官再問：「丁○○與辰○○有無脅
      迫東億公司要把基座工程給辰○○承作？」，答稱「是有
      這回事，我聽甲○○跟我講的」（見原審六卷第190 、19
      1 頁），顯然證人庚○○並未親見丁○○與辰○○同在工
      地現場，亦未與丁○○接觸談及辰○○承作之事，工地現
      場事由庚○○轉報甲○○，而辰○○電話要求承作事，由
      甲○○轉告庚○○。二人均未親見親聞被告丁○○參與，
      縱辰○○揚稱：是里長丁○○要我找你們等語屬實，亦係
      辰○○片面之詞，證人庚○○、甲○○既未查證，未直接
      與被告丁○○商談此事，自難據此為不利於被告丁○○之
      認定。因此，檢察官雖以辰○○於91年11月5 日以000000
      0000號行動電話撥打至甲○○0000000000號行動電話之通
      訊監察譯文（92年偵字第13262 號卷，第193 ～218 頁）
      證明辰○○於電話中談及「之後蕭的（指丙○○）才告訴
      我說" 黑幹的" 。你也來幫忙處理呀！因為" 安裝的"你
      要做的呀！同時我是透過正崑仔跟" 蕭的" 講的，這事阿
      明很瞭解嘛！是正崑仔替我爭取的．．．」等詞（見92年
      偵字第13262 號卷，第195 頁）。然上開言詞亦僅證明辰
      ○○有如此表達，事實上被告丁○○有無向丙○○推薦辰
      ○○其事，證人丙○○業於原審否認，證稱：丁○○里長
      只有表示若能讓當地人做，就讓當地人做（原審四卷第27
      ～32頁），則辰○○何以如此表達？有可能係辰○○為施
      壓甲○○同意其要求，而假丁○○之名，抑或丁○○為免
      得罪辰○○佯稱為其介紹，無論何種理由，不能執辰○○
      之上開說法遽認丁○○與辰○○有共同以暴力阻撓施工，
      強制東億公司將部分工程由辰○○承作之事實。
    2.因此，被告丁○○所辯並未參與辰○○涉犯之事堪予採信
      。
五、此外，查無其他積極確切之證據足以證明被告丁○○有上述
    公訴意旨所指之犯行，此部分要屬不能證明犯罪，惟公訴人
    就此部分與上開被告論處強制罪部分，係以連續犯關係以一
    罪論起訴，故就上開不能證明犯罪部分不另為無罪之諭知。
據上論結，應依刑事訴訟法第369 條第1 項前段、第364 條、第
299 條第1 項前段、第300 條，刑法第2 條第1 項前段，修正前
刑法第28條、第56條，刑法第304 條第1 項，修正前刑法第41條
第1 項前段，修正前罰金罰鍰提高標準條例第2 條，現行法規所
定貨幣單位折算新臺幣條例第2 條，中華民國96年罪犯減刑條例
第2 條第1 項第3 款、第9條，判決如主文。
本案經檢察官方娜蓉到庭執行職務。
中    華    民    國    98    年    6     月    17    日
                  刑事第九庭    審判長法  官  莊秋桃
                                      法  官  謝宏宗
                                      法  官  裕斗
以上正本證明與原本無異。
被告不得上訴。
檢察官如不服本判決應於收受本判決後10日內向本院提出上訴書
狀，其未敘述上訴理由者，並得於提起上訴後10日內向本院補提
理由書狀（均須按他造當事人之人數附繕本）「切勿逕送上級法
院」。
中    華    民    國    98    年    6     月    18    日
                                      書記官  許信宗
附錄本判決論罪科刑法條：
刑法第304條
（強制罪）
以強暴、脅迫使人行無義務之事或妨害人行使權利者，處3 年以
下有期徒刑、拘役或3 百元以下罰金。
前項之未遂犯罰之。


司法院資訊處製作；財團法人民間司法改革基金會備份。
